臺灣臺中地方法院民事判決
110年度訴字第2652號
原      告  兆豐國際商業銀行股份有限公司南台中分公司
          
法定代理人  謝文永  
訴訟代理人  王琮鈞律師
被      告  黃詹麗芳
            黃朝顯  
訴訟代理人  吳佶諭律師
上列當事人間請求確認買賣關係不存在事件，經本院於民國111
年10月14日言詞辯論終結，判決如下：
    主      文
原告先位之訴及備位之訴均駁回。
訴訟費用由原告負擔。
    事實及理由
壹、程序方面：
一、按法律關係之存否不明確，致原告在私法上之地位有受侵害
    之危險，而此危險得以對於被告之確認判決除去之者，即得
    依民事訴訟法第247條之規定提起確認之訴（最高法院52年
    台上字第1922號判決意旨參照）。而所謂即受確認判決之法
    律上利益，須因法律關係存否不明確，致原告在私法上之地
    位有受侵害之危險，始足當之（最高法院27年上字第316號
    判決意旨參照）。又按民事訴訟乃當事人於其私法上的權利
    受到侵害時，得請求法院判決以保護其私權之程序，而原告
    起訴欲求利己判決，除須具備實體法上的權利保護要件外，
    尚須具備訴訟法上之權利保護要件。訴訟法上之權利保護要
    件，於確認之訴時，法院應審查者有三，其一為當事人適格
    要件，其二為保護必要之要件（或稱訴之利益），其三為關
    於訴訟標的之要件（或稱權利保護必要）。而當事人適格要
    件與保護必要之要件，常為一體兩面，即法律關係存否於當
    事人間不明確，且其不明確致原告之權利或其他法律上地位
    有不安之危險，而此種危險即時有以確認判決除去之必要。
    查訴外人麗池時尚館股份有限公司（下稱麗池公司）先後於
    民國109年5月20日、110年1月25日向原告借款新臺幣（下同
    ）1,500萬元、1,200萬元，被告黃詹麗芳為上開借款之保證
    人。嗣原告主張其為黃詹麗芳之債權人，黃詹麗芳於110年4
    月19日以買賣為原因，將其所有如附表所示之土地及建物（
    下稱系爭房地）移轉予被告黃朝顯，被告間就系爭房地之買
    賣為通謀虛偽意思表示，請求確認被告間就系爭房地之買賣
    關係不存在一節，攸關原告對黃詹麗芳之債權是否能獲得滿
    足，則原告在私法上之地位因而有受侵害之危險，而此項危
    險得以對被告之確認判決除去，可認原告提起本件訴訟具有
    確認利益。　　
二、黃詹麗芳經合法通知，未於言詞辯論期日到場，核無民事訴
    訟法第386條各款所列情形，爰依原告之聲請，由其一造辯
    論而為判決。　
貳、實體方面： 　　
一、原告主張： 　　
  ㈠先位之訴：　
  ⒈被告為母子關係，黃詹麗芳前為麗池公司之董事及總經理，
    麗池公司先後於109年5月20日、110年1月25日向原告借款共
    計2,700萬元（下稱系爭債權），並由黃詹麗芳為連帶保證
    人。嗣110年6月21日即約定償還第1期本金之期日到期，麗
    池公司無資金可償還，原告於同年月23日以存證信函向麗池
    公司催告，並主張依約債務視為全部到期，繼而就系爭債權
    及利息、違約金取得本院110年度司促字第19360號支付命令
    。
  ⒉系爭房地原為黃詹麗芳所有，詎黃詹麗芳竟於110年3月25日
    出售系爭房地予黃朝顯（下稱系爭買賣契約），並於同年4
    月19日，以「買賣」為原因，將系爭房地移轉登記於黃朝顯
    名下，然系爭房地仍由黃詹麗芳居住使用，此情形與一般買
    賣常情不符；又黃詹麗芳早於110年1月20、22、25日，已自
    其所有之國泰世華銀行000000000000號帳戶（下稱國泰世華
    帳戶）分別匯款41萬元、90萬元、90萬元、20萬元，合計24
    1萬元至黃朝顯所有之元大商業銀行00000000000000號帳戶
    （下稱黃朝顯元大銀行帳戶）。黃詹麗芳另於110年3月15、
    16日以其所有之中國信託商業銀行00000000000號帳戶（下
    稱黃詹麗芳中國信託銀行帳戶）分別匯款185萬元、52萬元
    ，合計237萬元至訴外人即黃朝顯之父黃瑞裕所有之中國信
    託商業銀行000000000000號帳戶（下稱黃瑞裕中國信託銀行
    帳戶），再於110年3月17日由黃瑞裕中國信託銀行帳戶匯款
    220萬元至黃朝顯所有之中國信託銀行000000000000號帳戶
    （下稱黃朝顯中國信託銀行帳戶），而黃朝顯嗣再分別於11
    0年3月29日、4月23日自黃朝顯中國信託銀行帳戶匯款系爭
    房地之買賣價金即240萬元簽約金、960萬元尾款予黃詹麗芳
    ，顯見黃朝顯之購屋資金係由黃詹麗芳所提供，足認被告間
    買賣系爭房地屬通謀虛偽意思表示，被告間並無買賣系爭房
    地之真意，依民法第87條第1項規定，被告間就系爭房地之
    買賣及移轉登記行為，均屬通謀虛偽意思表示而無效，黃詹
    麗芳自得依民法第767條第1項規定，請求黃朝顯塗銷登記。
    然因黃詹麗芳怠於請求黃朝顯塗銷上開所有權登記名義，原
    告為保全其債權，依民法第242條規定代位黃詹麗芳請求黃
    朝顯塗銷系爭房地之所有權登記。原告依民法第242條、767
    條之規定，代位黃詹麗芳請求黃朝顯將系爭房地之所有權登
    記，予以塗銷。
  ⒋並先位聲明：
  ⑴確認被告間就系爭房地，於110年3月25日所為買賣契約之債
    權關係及110年4月19日所為移轉所有權之物權關係，均不存
    在。
  ⑵黃朝顯應將系爭房地於110年4 月19日之所有權移轉登記予以
    塗銷。
  ㈡備位之訴：
  ⒈黃詹麗芳先提供購屋資金予黃朝顯，黃朝顯再將資金匯回給
    黃詹麗芳，被告間並無價金之真實交付，故被告間所成立系
    爭買賣契約應屬無償行為，而黃詹麗芳將存款及名下唯一房
    屋移轉予黃朝顯，致本身無法履行對原告之保證債務，此舉
    已侵害原告債權之受償利益。縱認被告間移轉系爭房地之所
    有權確有買賣價金之交付，而為有償行為，黃朝顯於110年1
    月及3月間突然自黃詹麗芳處受領241、220萬元，並辦理系
    爭房地移轉登記，黃詹麗芳上開各行為係於其連帶保證債務
    屆至前，足認其將系爭房地出賣並移轉登記給黃朝顯時，明
    知有害於原告之債權，而黃朝顯與黃詹麗芳設籍於同一戶籍
    地址，其驟然自黃詹麗芳處獲得鉅款，又取得黃詹麗芳名下
    唯一之房地，依一般通念均會對黃詹麗芳之財務狀況有所懷
    疑，且黃朝顯係黃詹麗芳之長男，實知悉黃詹麗芳為麗池公
    司之連帶保證人，對原告負有債務，仍配合辦理系爭房地之
    移轉登記，故黃朝顯於受益時明知渠等間買賣行為將損及原
    告之權利，是原告亦得依民法第244條第1項或第2項規定，
    請求撤銷被告間於110年3月25日所為系爭買賣契約之債權行
    為，及於110年4月19日所為系爭房地所有權移轉登記之物權
    行為，並依民法第244條第4項規定請求黃朝顯塗銷系爭房地
    之移轉登記。
  ⒉並備位聲明：
  ⑴被告間就系爭房地於110年3月25日買賣之債權行為，及同年4
    月19日移轉所有權登記之物權行為，均應予撤銷。
  ⑵黃朝顯應將系爭房地於110年4月19日之所有權移轉登記予以
    塗銷。
二、被告答辯： 　　
  ㈠被告間於本件借款到期日、支付命令核發及確定等期日前之1
    10年3月即就系爭房地成立系爭買賣契約，約定買賣價金為1
    ,200萬元，其並將所受領系爭房地之買賣價金用以清償其積
    欠元大商業銀行約997萬餘元之房屋貸款餘額及其他債務後
    ，買賣價金所剩無幾，雙方並無任何違反交易常情或通謀虛
    偽之情事，且黃朝顯對於黃詹麗芳之財務狀況均不清楚，不
    得依民法第244條訴請撤銷。
  ㈡黃朝顯抗辯：黃詹麗芳於110年1月間匯款之241萬元，係投資
    股票之資金，與本案無關，而黃瑞裕匯款之220萬元，則係
    黃瑞裕贈與之結婚基金。其為了保障婚後生活，以1,200萬
    元向黃詹麗芳購買系爭房地，先於110年3月29日自黃朝顯中
    國信託銀行帳戶匯款240萬元簽約金至黃詹麗芳中國信託銀
    行帳戶，復於同年4月23日將其自中國信託商業銀行貸得之9
    60萬元做為購屋尾款匯至黃詹麗芳指定之元大銀行台中分行
    00000000000000帳號帳戶（下稱黃詹麗芳元大銀行帳戶），
    用以清償黃詹麗芳於元大銀行之房屋貸款，故系爭買賣契約
    確為真實交易。而其工作地點在桃園，僅假日偶爾返家，平
    日並未與黃詹麗芳同住，對黃詹麗芳之債權債務關係毫無所
    悉，縱戶籍地與黃詹麗芳相同，實難以此即謂被告間就系爭
    買賣有通謀意思存在，或其具有民法第244條第2項明知之情
    形。
  ㈢並均聲明：原告之訴駁回。　　
三、本院協同兩造整理不爭執事項並簡化爭點，結果如下： 
  ㈠不爭執事項：
  ⒈麗池公司於109 年5月20日，向原告借款1,500 萬元，借款期
    限3 年，第1 期本金應於110 年6 月21日償還，並由吳國姿
    及黃詹麗芳擔任連帶保證人。
  ⒉麗池公司另於110 年1 月25日，向原告借款1,200 萬元，借
    款期限1 年，並由吳國姿及黃詹麗芳擔任連帶保證人。
  ⒊麗池公司就上開借款迄未清償分文，原告於110 年6 月23日
    寄存證信函，向麗池公司、吳國姿及黃詹麗芳主張借款全部
    到期，另於110 年6 月28日向本院聲請核發支付命令，經本
    院同年6 月30日核發支付命令，並於同年7 月22日確定。
  ⒋黃詹麗芳於110 年3 月25日將系爭房地出售予黃朝顯，並於
    同年4 月19日以買賣為原因移轉登記予黃朝顯。　　
  ⒌黃詹麗芳於110 年1 月20日、22日、25日，以黃詹麗芳國泰
    世華帳戶分別匯款41萬元、90萬元、90萬元、20萬元至黃朝
    顯元大銀行帳戶。　　
  ⒍黃詹麗芳於110 年3 月15日、16日，以黃詹麗芳中國信託銀
    行帳戶分別匯款185 萬元、52萬元至黃瑞裕中國信託銀行帳
    戶，黃瑞裕旋於110 年3 月17日匯款220 萬元至黃朝顯中國
    信託銀行帳戶。　　
  ⒎黃瑞裕中國信託銀行帳戶，分別於110 年3 月23日、24日匯
    款180 萬元、155 萬元至黃詹麗芳中國信託銀行帳戶。　　
  ⒏黃朝顯於110 年3 月29日以黃朝顯中國信託銀行帳戶匯款240
     萬元至黃詹麗芳中國信託銀行帳戶。　　
  ⒐黃朝顯於110 年4 月23日以黃朝顯中國信託銀行帳戶匯款960
     萬元至黃詹麗芳元大銀行帳戶。　　
  ㈡爭執事項：
  ⒈黃朝顯、黃詹麗芳間就系爭房地之買賣及所有權移轉行為是
    否為通謀虛偽意思表示？　　
  ⒉被告間就系爭房地之買賣及所有權移轉是否屬無償之詐害債
    權行為？　　
  ⒊如認為有償行為，則黃朝顯行為時是否明知有害原告之債權
    ？　　
四、本院之判斷：
　㈠先位之訴部分： 
　⒈原告主張系爭債權屆期未清償，有兆豐銀行中長期授信合約
    書、授信約定書、綜合授信契約書、連帶保證書、借款保證
    支用書、本院110年度司促字第19360號支付命令暨確定證明
    書在卷可證（見本院卷第23至103頁、第109至111頁），又
    系爭房地原為黃詹麗芳所有，於110年4月19日以買賣為原因
    移轉登記為黃朝顯所有，亦有成屋買賣契約書、土地登記謄
    本及建物登記謄本在卷可佐（見本院卷第173至180頁、第34
    5至355頁），此均為被告不爭執，堪認原告此部分主張為真
    實。
　⒉按第三人主張表意人與相對人通謀而為虛偽意思表示者，該
    第三人應負舉證之責(最高法院48年台上字第29號判決先例
    參照)。原告主張被告間就系爭房地之買賣行為及移轉登記
    之物權行為，均屬通謀虛偽意思表示，此應由原告負舉證責
    任。原告雖以黃詹麗芳曾於110年1月20日至25日間，匯款共
    241萬元與黃朝顯，於110年3月15日、16日匯款237萬元與黃
    瑞裕，黃瑞裕於110年3月17日匯款220萬元與黃朝顯為據，
    主張黃朝顯於110年3月29日匯款240萬元與黃詹麗芳之系爭
    房地買賣價金，實係黃詹麗芳自身所有之款項云云，惟黃瑞
    裕於110年3月17日匯款220萬元與黃朝顯，係黃瑞裕贈與黃
    朝顯，有財政部中區國稅局贈與稅免稅證明書可證(本院卷3
    31頁)，而黃詹麗芳雖曾於110年3月15日、16日匯款237萬元
    與黃瑞裕(不爭執事項6.)，然黃瑞裕亦有於110年3月23日、
    24日匯回335萬元予黃詹麗芳(不爭執事項7.)，實難認黃瑞
    裕於110年3月17日贈與黃朝顯之220萬元，係黃詹麗芳所有
    之款項；至黃詹麗芳於110年1月20日至25日匯款予黃朝顯之
    241萬元，隨即於110年1月26日支出198萬6,783元購買台積
    電股票，於110年1月28日至2月2日間支出38萬6,815元購買
    愛普及精材股票(本院卷246頁)，被告辯稱黃詹麗上開匯款
    係作為股票投資之用等語，應可採信。況黃朝顯以系爭房地
    向中國信託商業銀行貸款960萬元後，於110年4月23日將960
    萬元匯入黃詹麗芳元大銀行帳戶，清償黃詹麗芳原以系爭房
    地，於元大商業銀行設定抵押貸款之餘欠，並取得該銀行所
    開立之抵押權塗銷同意書等情，有中國信託銀行掛號函件、
    分期型貸款借據暨約定書、存款交易明細、匯款申請書、元
    大商業銀行股份有限公司111年2月10日元銀字第1110001034
    號函、黃詹麗芳元大銀行帳戶存摺封面及內頁影本、抵押權
    塗銷同意書附卷可佐（見本院卷第161至164頁、第181至183
    頁、第215、343頁、第357至359頁），且由黃朝顯按月繳納
    上開貸得之960萬元本息，亦有黃朝顯中國信託銀行帳戶存
    摺封面及內頁影本可參（見本院卷第437至440頁），堪認黃
    朝顯係先付240萬元簽約金，再以系爭房地貸款960萬元代償
    黃詹麗芳前積欠元大商業銀行債務，並由黃朝顯清償貸款，
    故黃朝顯確有依契約給付買賣價金1,200萬元予黃詹麗芳，
    原告主張被告間買賣系爭房地係通謀虛偽意思表示，既無證
    據足證，尚難認為真實。
　⒊又黃詹麗芳於出售系爭房地後雖仍設籍居住於系爭房地內，
    惟黃詹麗芳係黃朝顯之母，黃朝顯買受系爭房地後如何使用
    ，本即屬其管理處分權限範圍，其為供養父母，同意由黃詹
    麗芳繼續居住於系爭房地內，此不足證明被告間係通謀虛偽
    意思表示。另證人即辦理系爭房地移轉登記之地政士簡盟恩
    於本院證稱：辦理系爭房地過戶時，有與被告設1組群組，
    我均在群組内向被告報告進度及請被告提出相關資料，由新
    的所有權人貸款下來再與之前貸款銀行確認後撥款給之前貸
    款銀行，應該是被告自己去還款的，但這中間還款金額、撥
    款日應該都有讓銀行跟我聯絡，我再轉達當事人，我去臺中
    辦過戶時有跟黃詹麗芳見面，黃朝顯銀行核貸時也有見到黃
    詹麗芳等語（見本院卷第265至271頁），依證人簡盟恩上開
    所述，辦理系爭房地過戶過程，均係由簡盟恩與銀行聯絡後
    ，再與被告聯絡，縱如原告主張塗銷抵押權設定登記係由黃
    詹麗芳單獨前往辦理，然黃詹麗芳為買賣當事人，又為黃朝
    顯之母，且原為系爭房地抵押權設定債務人，由其攜帶文件
    自行前往辦理塗銷抵押權設定登記，亦無從證明被告間為通
    謀虛偽買賣系爭房地。至系爭買賣契約書第7條第2項及第3
    項約定，所有權買賣移轉的稅金與規費均由賣方負擔、相關
    手續費如簽約金、所有權移轉代辦費、實價登錄代辦費、抵
    押權設定、塗銷代辦費及地政士之費用均係由賣方即黃詹麗
    芳負擔，查基於私法自治及契約自由原則，當事人得自行決
    定契約之種類及內容，以形成其所欲發生之權利義務關係，
    雙方願意約定由何人負擔規費等費用，不影響買賣真意之判
    定，原告以系爭房地上開約定不符合一般房屋買賣交易之常
    情，而認被告並無買賣房屋之真意，即屬無據。原告既未能
    舉證證明被告間買賣系爭房地係通謀虛偽意思表示，則原告
    依民法第242條代位黃詹麗芳請求黃朝顯塗銷系爭房地所有
    權登記，亦屬無據。 
  ㈡備位之訴部分： 
　⒈按「有償行為乃當事人一方為財產之給付而取得他方對待給
    付之法律行為，無償行為乃當事人一方為財產上的給付而未
    取得他方對待給付之法律行為」。本件黃朝顯係以1,200萬
    元之價格為對價，向黃詹麗芳購買系爭房地而辦理所有權移
    轉登記，業已認定如前，被告間之所有權移轉行為係互為對
    價關係之給付行為，自應評價為有償行為，原告主張被告間
    所為移轉係無相當對價之無償行為云云，自無可採，其依民
    法第244條第1、4項之規定請求撤銷之，於法不合，不應准
    許。
　⒉「債務人所為之有償行為，於行為時明知有損害於債權人之
    權利者，以受益人於受益時亦知其情事者為限，債權人得聲
    請法院撤銷之」，民法第244條第2項定有明文。惟「債權人
    行使此項撤銷訴權，以債務人於行為時，明知有損害於債權
    人之權利，且事實上將發生有害於債權人之結果為要件」（
    最高法院67年台上字第1564號判決參照）。準此，本件原告
    依民法第244條第2項之規定主張行使撤銷訴權，就黃朝顯受
    領系爭房地所有權時明知黃詹麗芳之出賣行為足生損害於原
    告債權，應負舉證責任。就此原告僅泛稱黃朝顯係黃詹麗芳
    之子，具有親屬關係，且與黃詹麗芳設籍同一處，黃朝顯應
    知悉黃詹麗芳之出賣行為足生損害於原告之債權云云，惟被
    告間雖為母子關係，且設籍同一處，仍無從證明黃朝顯知悉
    原告對黃詹麗芳有何債權存在，更難認於系爭房地買賣移轉
    時，黃朝顯有何明知有損害於原告權利之情事，此外並無其
    他積極證據證明，原告主張黃朝顯於受益時『明知』其等買賣
    有害於原告之債權云云，尚乏依據，據此，原告主張依民法
    第244條第2項規定請求撤銷被告間系爭房地買賣債權行為及
    移轉登記物權行為，核屬無據。
五、綜上，原告未能舉證證明被告間買賣系爭房地係通謀虛偽意
    思表示，原告先位之訴「請求確認被告間就系爭房地所為買
    賣關係及移轉所有權之物權關係均不存在」，「請求黃朝顯
    應將系爭房地之所有權移轉登記塗銷」，均無理由，應予駁
    回。又原告未舉證證明黃朝顯於系爭房地買賣或移轉時明知
    有侵害原告之權利，原告備位之訴「請求將被告間就系爭房
    地所為買賣之債權行為及移轉所有權登記之物權行為，予以
    撤銷」，「請求黃朝顯將系爭房地之所有權登記予以塗銷」
    ，亦屬無據，應併予駁回。
六、本件事證已臻明確，兩造所為之其他主張、陳述並所提之證
    據，經審酌後，認均與本件之結論無礙，不再一一論述，併
    予敘明。
七、據上論結，本件原告之訴，為無理由，應依民事訴訟法第78
    條，判決如主文。
中　　華　　民　　國　　111 　年　　11　　月　　18　　日
                  民事第四庭    審判長  法  官  吳國聖
　　　　　　　　　                      
　　　　　　　　　                      法  官  董庭誌
　　　　　　　　　
　　　　　　　　　                      法  官  吳金玫
　　　　　　　　　　　　　　　　　　　　
正本係照原本作成。
如對本判決上訴，須於判決送達後20日內向本院提出上訴狀。如
委任律師提起上訴者，應一併繳納上訴審裁判費。
中　　華　　民　　國　　111 　年　　11　　月　　18　　日
                                        書記官  王嘉仁
附表：
土地部分
地                    號 面        積 權   利   範   圍 臺中市○○區○○段000號 5011平方公尺 10000分之131 
建物部分
編號 建號 門牌號碼 坐落基地 面積 權利範 圍 1 臺中市○○區○○段0000號 臺中市○○區○○路○段00巷00號 臺中市○○區○○段000號 201.6平方公尺 全部 2 臺中市○○區○○段0000號 臺中市○○區○○路○段00號地下室 臺中市○○區○○段000號 103.92平方公尺 192分之2